臺灣嘉義地方法院民事判決
110年度訴字第225號
原      告  劉國銓  


訴訟代理人  黃文力律師
被      告  李朝正  
            李朝木  
共      同
訴訟代理人  陳澤嘉律師
            林子恒律師
            李鳳翔律師
上列當事人間拆除地上物等事件，本院於民國111年4月7日言詞
辯論終結，判決如下：     
    主  文
一、被告應將坐落嘉義縣○○鄉○○段000地號土地如附圖所示：A部
    分面積56平方公尺之一樓鐵皮屋及二樓石棉瓦、B部分面積1
    81平方公尺之磚造平房、C部分面積26公尺之鐵皮屋頂均拆
    除，並將前開土地交還原告與其他共有人全體。
二、被告應給付原告新臺幣14,465元，及自民國110年5月18日起
    至清償日止，按週年利率百分之5計算之利息。
三、被告應自民國110年4月26日起至履行第一項之日止，按月於
    翌月25日給付原告新臺幣241元，如未為給付，及自應給付
    翌日起至清償日止，按週年利率百分之5計算之利息。。
四、原告其餘之訴駁回。
五、訴訟費用由被告負擔。
六、本判決第一項於原告以新臺幣465,000元為被告供擔保，得
    假執行。但被告以新臺幣1,393,900元為原告預供擔保後，
    得免為假執行。
七、本院決第二項於原告以新臺幣4,800元為被告供擔保，得假
    執行。但被告以新臺幣14,460元為原告預供擔保後，得免為
    假執行。
八、本判決第三項命被告按月給付原告新臺幣241元部分，於原
    告以已到期部分金額之3分之1為被告供擔保後，就已到期部
    分得假執行；但被告如以已到期金額之全部為原告預供擔保
    ，就已到期部分得免為假執行。
九、原告其餘假執行之聲請駁回。
    事實及理由
壹、程序事項
　　按訴狀送達後，原告不得將原訴變更或追加他訴。但請求之
    基礎事實同一者、擴張或減縮應受判決事項之聲明者，不在
    此限；又不變更訴訟標的，而補充或更正事實上或法律上之
    陳述者，非為訴之變更或追加，民事訴訟法第255條第1項第
    2、3款、第256條分別定有明文。原告起訴時列李朝正為被
    告，並聲明：「一、被告應將坐落嘉義縣○○鄉○○段000地號
    土地，門牌號碼嘉義縣○○鄉○○村0鄰○○○00號之未辦保存登記
    建物（詳細位置、面積待測量後更正）拆除，並將占用土地
    回復原狀交還原告與其他共有人全體。二、被告應給付原告
    新台幣（下同）5萬5020元整，並自起訴狀繕本送達被告翌
    日起至清償日止，按年息百分之五計算之利息。三、被告應
    自民國110年4月26日起至拆除第一項建物將占用土地回復原
    狀交還原告與其他共有人全體之日止，按月於翌月25日給付
    原告917元，及各自應給付翌日起至清償日止，依年息百分
    之五計算之利息。四、訴訟費用由被告負擔。五、原告願供
    擔保請准宣告假執行。」；嗣於110年5月12日追加李朝木為
    被告；復於本院審理及囑託嘉義縣大林地政事務所至現場複
    丈測量後，於111年3月15日具狀變更聲明為：「一、被告李
    朝正、李朝木應將坐落嘉義縣○○鄉○○段000地號土地如嘉義
    縣大林地政事務所複丈成果圖所示編號A，面積56平方公尺
    之建物、編號B，面積181平方公尺之建物、編號C，面積26
    平方公尺之建物均拆除，並將占用土地回復原狀交還原告與
    其他共有人全體。二、被告李朝正、李朝木應連帶給付原告
    28,920元整，並自民事追加狀繕本送達被告翌日起至清償日
    止，按年息百分之5計算之利息。三、被告李朝正、李朝木
    應自110年4月26日起至拆除第一項建物將占用土地回復原狀
    交還原告與其他共有人全體之日止，按月於翌月25日連帶給
    付原告482元，及各自應給付翌日起至清償日止，依年息百
    分之5計算之利息。四、訴訟費用由被告李朝正、被告李朝
    木負擔。五、原告願供擔保請准宣告假執行。」，核其所為
    ，其基礎事實均涉及就前揭土地上是否有權占有，或僅係擴
    張或補充、更正事實上之陳述，核與前揭規定尚無不合，應
    予准許。
貳、實體事項
一、原告起訴主張：
　㈠嘉義縣○○鄉○○段000地號土地（下稱系爭土地）係由原告及訴
    外人劉國隆、劉國欽、劉秀芳、劉秀品、劉秀芬、劉貞妙所
    分別共有，其所有之比例為原告4分之1、訴外人劉國隆4分
    之1、訴外人劉國欽4分之1、訴外人劉秀芳16分之1、訴外人
    劉秀品16分之1、訴外人劉秀芬16分之1、訴外人劉貞妙16分
    之1。
　㈡系爭土地使用分區屬鄉村區，使用地類別為乙種建築用地，
    遭被告共有之門牌嘉義縣○○鄉○○村0鄰○○○00號建物無權占用
    。
　⒈被告主張就系爭土地有使用借貸關係，原告否認之。對於被
    告提出昭和20年、民國37年第1期、38年第2期、52年1期、5
    4年1期、56年1期、58年1期、60年1期、62年1期、64年1期
    、50年2期等田賦代金繳納義務人均為劉加走，66年1期之繳
    納義務人為劉清泉等4人，按繳納田賦代金本來就是土地所
    有權人繳納，原告否認被告主張由其繳納之情。原告久未居
    住該處，先人之前所留繳納資料可能遭他人取走，故尚難依
    此證明有使用借貸之事實。被告先祖所建房屋，亦遭被告拆
    除重建，且被告另蓋有鐵皮屋，而原告及其他共有人並未同
    意被告蓋建房屋，故亦不存在使用借貸關係。
　⒉就被告辯以原告違反民法第148條之誠信原則，原告否認被告
    此部分之主張並認其無理由。
　⒊再就被告主張時效取得地上權，原告則以本件被告並未向地
    政機關提出時效取得地上權登記申請，且本件訴訟從一開始
    ，被告就主張是基於使用借貸關係占有，開庭亦主張是使用
    借貸，顯見被告之前從未基於行使地上權之意思而占有，否
    認被告有行使地上權之意思而占有系爭土地，被告主張時效
    取得地上權並無理由。
　㈢本件被告未經系爭土地全體共有人同意，蓋用建物佔有其上
    ，是原告爰依民法第179條、第184條第1項前段及第185條第
    1項前段等規定，依應有部分比例請求被告給付相當於租金
    之不當得利暨利息，計算方式說明如下：
　⒈以「土地申報地價年息10%」計算相當於租金之不當得利。
　⒉被告自105年4月26日起，計算至將占用土地回復原狀交還原
    告與其他共有人全體之日止之不當得利數額應為每月482元
    【計算式：263平方公尺×880元×10%×1/4（原告就系爭土地
    所占持份）÷12月≒482元】。
　⒊自105年4月26日起至110年4月25日止共計60個月（五年）合
    計請求28,920元【計算式：482元×60月＝28,920元】及法定
    遲延利息。
　⒋自110年4月26日起至拆除第一項建物將占用土地回復原狀交
    還原告與其他共有人全體之日止，按月於翌月25日給付原告
    482元，及各自應給付翌日起至清償日止，依年息百分之五
    計算之利息。
　㈣並聲明：
　⒈被告李朝正、李朝木應將系爭土地上如附圖所示編號A，面積
    56平方公尺之建物、編號B，面積181平方公尺之建物、編號
    C，面積26平方公尺之建物(下稱系爭建物)均拆除，並將占
    用土地回復原狀交還原告與其他共有人全體。
　⒉被告李朝正、李朝木應連帶給付原告28,920元整，並自民事
    追加狀繕本送達被告翌日起至清償日止，按年息百分之五計
    算之利息。
　⒊被告李朝正、李朝木應自110年4月26日起至拆除第一項建物
    將占用土地回復原狀交還原告與其他共有人全體之日止，按
    月於翌月25日連帶給付原告482元，及各自應給付翌日起至
    清償日止，依年息百分之五計算之利息。
　⒋訴訟費用由被告負擔。
　⒌原告願供擔保請准宣告假執行。
二、被告答辯略以
　㈠原告固主張被告應拆除門牌號碼嘉義縣○○鄉○○村0鄰○○○00號
    之未辦保存登記建物，並返還系爭土地，惟：
　⒈原告及其劉家祖輩即訴外人劉加走與被告及其李家祖輩即訴
    外人李興，因兩家人形同親人手足，於民國前25年時許，訴
    外人劉加走即允許訴外人李興於系爭土地上興建房屋供世代
    居住並成立未定期限之使用借貸契約。上開二訴外人雖皆已
    亡故，惟其等繼承人應繼承一切法律上之權利、義務關係，
    且劉家子孫均明知與李家間使用借貸契約，系爭土地田賦代
    金亦均由被告家族繳納，又訴外人李興後代於系爭土地同址
    拆屋重建，未曾有任何人表示終止使用借貸契約，即可知兩
    造間使用借貸契約關係仍為存續，被告占有具正當合法權源
    。
　⒉原告及其家族因長期不行使民法第767條第1項前段請求權，
    默許被告家族建屋居住，迄今已達100餘年，被告家族因此
    產生使用系爭土地之正當信賴，並由被告家族世代替原告家
    族繳納土地田賦代金，堪認被告具有使用系爭土地之正當信
    賴，故原告請求違反誠信原則權利失效不得行使。
　⒊揆諸嘉義縣政府64年第1期暨66年第1期田賦代金繳納通知單
    ，仍分別由訴外人劉加走與訴外人劉清泉繳納代金，可知劉
    家後代必定知悉土地之狀況，被告亦無強暴脅迫之情事，應
    符合平、公然之要件。核65年間被告家族有重建房屋之事實
    ，並繼續居住，足徵被告以行使地上權之意思占有土地，至
    今未曾中斷，縱認本件無借貸契約關係，被告猶得時效取得
    地上權。
　㈡原告固主張被告受有不當得利，被告則辯以有使用權，無有
    不當得利，縱有不當得利，亦應依土地法第97條規定，以土
    地申報地價年息百分之一計算。
　㈢並聲明：
　⒈原告之訴駁回。
　⒉訴訟費用由原告負擔。
　⒊如受不利判決，被告願供擔保請准宣告免為假執行。
三、兩造不爭執事項
　㈠系爭土地係由原告及訴外人劉國隆、劉國欽、劉秀芳、劉秀
    品、劉秀芬、劉貞妙分別共有，有土地登記第一類謄本在卷
    可參（卷第89頁至第91頁）。
　㈡又系爭建物確占用系爭土地263平方公尺，業經本院至現場履
    勘確認，並製有勘驗筆錄在卷可稽（卷第179頁至第183頁）
    ，且有原告所提出之現場照片可佐（卷第23頁至第31頁），
    復經本院囑託嘉義縣大林地政事務所測量並製成如附圖(該
    附圖之日期誤繕為110年4月6日，應係111年4月6日)之土地
    複丈成果圖可參，可知系爭建物確有占用系爭土地無誤。
　㈢系爭建物即門牌號碼嘉義縣○○鄉○○村0鄰○○○00號房屋為被告
    共有，權利範圍各二分之一。
四、本件爭點厥為被告是否無權占有系爭土地？原告請求有無違
    反誠信原則？原告得否依不當得利之法律關係，請求被告給
    付相當租金之不當得利？數額為何？經查：
　㈠被告無權占有系爭土地
　⒈兩造間並無使用借貸關係
　　按當事人主張有利於己之事實者，就其事實有舉證之責任，
    民事訴訟法第277條前段定有明文。又所有人對於無權占有
    或侵奪其所有物者，得請求返還之；對於妨害其所有權者，
    得請求除去之，民法第767條第1項定有明文。以無權占有為
    原因，請求返還所有物之訴，被告對原告就其物有所有權存
    在之事實無爭執，而僅以非無權占有為抗辯者，原告於被告
    無權占有之事實，無舉證責任。被告應就其取得占有，係有
    正當權源之事實證明之。如不能證明，則應認原告之請求為
    有理由（最高法院72年度台上字第1552號判決參照）。查，
    原告為系爭土地之共有人，被告之系爭建物占有系爭土地等
    情，為兩造所不爭執。被告雖提出臺南州嘉義郡崙子頂423
    番地戶籍謄本(卷第103頁)為證，然其記載僅足證明李興之
    設籍資料，尚難推認訴外人劉加走與訴外人李興已就系爭土
    地有使用借貸之關係。又被告雖提出土地田賦代金繳納通知
    單為證，然其繳納義務人並非被告或其祖輩，縱認被告持有
    上開繳納通知單，原因為何亦不可知，被告又未舉證證明兩
    造有何使用借貸之事實，實難逕認兩造間就系爭土地成立使
    用借貸關係。
　⒉被告不得主張時效取得地上權
　　按以所有之意思，二十年間和平、公然、繼續占有他人未登
    記之不動產者，得請求登記為所有人；前五條之規定，於所
    有權以外財產權之取得，準用之。於已登記之不動產，亦同
    ，民法第769條、第772條固有明文。惟因時效取得地上權登
    記請求權者，不過有此請求權而已，在未依法登記為地上權
    人以前，仍不得據以對抗土地所有人，而謂其係有權占有。
    又占有人之占有，縱已具備時效取得地上權之要件，倘係在
    土地所有權人或管理權人依民法第767條規定提起訴訟後，
    始向管轄地政機關聲請登記者，受訴法院毋庸就占有人是否
    具備時效取得地上權登記之要件，為實體上裁判（最高法院
    88年度台上字第1729號判決意旨參照）。被告原辯稱占用系
    爭土地係使用借貸關係，足證，被告並非以地上權之意思占
    有系爭土地;再者，揆之上開說明，被告均未舉證其已向地
    政機關請求為地上權登記而經地政機關受理，故無從主張時
    效取得地上權對抗原告，被告等以地上權時效而辯稱係有權
    占用，亦不可取。
　㈡原告請求未違反誠信原則
　⒈按權利之行使，不得違反公共利益，或以損害他人為主要目
    的。行使權利，履行義務，應依誠實及信用方法，民法第14
    8條定有明文。又權利之行使，是否以損害他人為主要目的
    ，應就權利人因權利行使所能取得之利益，與他人及國家社
    會因其權利行使所受之損失，比較衡量以定之。倘其權利之
    行使，自己所得利益極少而他人及國家社會所受之損失甚大
    者，基於權利社會化之基本內涵，非不得視為以損害他人為
    主要目的；至當事人行使權利，雖足使他人喪失利益，然茍
    非以損害他人為主要目的，即不在該條所定範圍之內。又所
    謂誠實信用之原則，係在具體的權利義務之關係，依正義公
    平之方法，確定並實現權利之內容，避免當事人間犧牲他方
    利益以圖利自己，自應以權利人及義務人雙方利益為衡量依
    據，並應考慮權利義務之社會上作用，於具體事實妥善運用
    之方法（最高法院107年度台上字第2210號民事判決可參）
    。
　⒉查原告為系爭土地之共有人，而系爭建物占有系爭土地並無
    正當權源，已如前述，則原告本於所有權請求被告拆除系爭
    建物占用部分，將系爭土地返還共有人全體，自係權利之正
    當行使。又拆除系爭建物占有部分雖將損及被告就系爭建物
    之所有權，然系爭建物被告於65年將原建物拆除重建，興建
    完成由被告取得所有權迄今，已使用相當之時間，此為其所
    自承（卷第235頁）。衡諸常情，隨著時間經過，建物之價
    值將因折舊而逐年遞減，與土地增值之特性相反，是經比較
    衡量後，被告因拆除系爭建物所受之損失，與原告完整處分
    、運用該等土地所得之利益相較，尚無顯然失衡之情事。抑
    且，被告占用系爭土地已有相當時日，其利用土地之經濟價
    值已足彌補系爭建物遭拆除之損失，是難認原告行使權利有
    何以損害被告為目的、或犧牲他方利益以圖利自己之情形。
　㈢原告得依不當得利之法律關係，請求被告給付相當租金之不
    當得利
　⒈按無法律上原因而受利益，致他人受損害者，應返還其利益
    ，民法第179條定有明文。而無權占有他人之土地，依社會
    通常觀念可能獲得相當於租金之利益，並致土地所有權人無
    法對土地為使用收益，而受有同額之損害，為社會通常之觀
    念（最高法院61年台上字第1695號判例意旨參照）。本件被
    告系爭建物既無權占用系爭土地，自是受有利益，故原告依
    不當得利之法律關係，請求被告給付相當於租金之損害，自
    屬有據。
　⒉再按城市地方房屋之租金，以不超過土地及其建築物申報總
    價年息百分之十為限。前項總價指法定地價。土地所有權人
    依本法所申報之地價，為法定地價，此觀土地法第97條、第
    148條規定甚明。上開百分之十限制，乃指租金之最高限額
    而言，並非必須照申報價額百分之十計算，尚須斟酌土地之
    位置，附近繁榮程度、使用人利用土地之經濟價值、所受利
    益等情事，以為決定。經查，被告所有系爭建物無權占有之
    系爭土地，位處鄉村，系爭土地附近只有一個傳統雜貨店，
    被告用以居住等情為兩造所不爭執，本院依系爭建物之坐落
    位置、繁榮程度、經濟用途，認申報地價百分之十計算每年
    相當於租金之不當得利，似嫌過高，認宜以申報地價百分之
    五計算，方屬適當。又系爭土地，自105年至110年，申報地
    價每平方公尺均為880元，有地價查詢資料（卷第241頁至第
    243頁）附卷可佐。又本件原告於110年4月26日（卷第7頁）
    向本院起訴，是原告請求被告自本件起訴回溯5年相當於租
    金之不當得利，即自105年4月26日起算，亦屬有據。茲就原
    告得請求被告給付之數額，說明如下：
　⑴被告無權占用如訴之聲明第一項土地面積共計263平方公尺(
    計算式：56+181+26=263)。
　⑵返還5年不當得利部分：
　　原告得請求被告給付自105年4月26日起至110年4月25日止，
    共計60個月（五年）相當於租金之不當得利14,465元(計算
    式：263×880×5%×1/4÷12×60=14,465，元以下四捨五入），
    原告請求逾此部分，為無理由，應予駁回。
　⑶按月返還不當得利部分：
　　被告另應自110年4月26日起至返還土地之日止，按月給付原
    告241元(263×880×5%×1/4÷12=241，元以下四捨五入)。原告
    請求被告自110年4月26日起至拆除第一項建物將占用土地回
    復原狀交還原告與其他共有人全體之日止，按月於翌月25日
    給付原告482元，及各自應給付翌日起至清償日止，依年息
    百分之5計算之利息。原告請求逾此部分，為無理由，應予
    駁回。
五、綜上所述，原告依共有物返還請求權法律關係，請求被告應
    將系爭建物拆除，並將前開土地交還原告與其他共有人全體
    。被告應給付原告14,465元，及自110年5月18日起至清償日
    止，按週年利率百分之5計算之利息。被告應自110年4月26
    日起至返還土地之日止，按月於翌月25日給付原告241元，
    如未為給付，及自應給付翌日起至清償日止，按週年利率百
    分之5計算之利息，為有理由，應予准許，逾此部分，則無
    理由，應予駁回。
六、兩造均陳明願供擔保，聲請宣告假執行或免為假執行，經核
    並無不合，爰分別酌定相當之擔保金額准許之。至原告敗訴
    部分，其假執行之聲請，失其所附，應併予駁回。
七、本件事證已臻明確，兩造其餘攻擊防禦方法及證據資料，經
    本院斟酌後，認均不足以影響本判決之結果，自無逐一詳予
    論駁之必要。至於被告請求再傳喚證人即被告李朝正之配偶
    曹利菁，被告李朝木之配偶李陳阿鬆到庭作證，已無必要，
    附此敘明。
八、訴訟費用負擔之依據：民事訴訟法第79條。原告關於相當於
    租金不當得利之請求，固經本院為其部分敗訴之判決，惟依
    民事訴訟法第77條之2第2項規定，不當得利之請求係屬附帶
    請求，並未另併算裁判費用，原告就拆屋還地之請求既全部
    勝訴，則本件訴訟費用仍應全由被告負擔，併予敘明。
中　　華　　民　　國　　111 　年　　4 　　月　　28　　日
                  民事第三庭法　官　柯月美   
以上正本係照原本作成。
如對本判決上訴須於判決送達後20日內向本院提出上訴狀。
如委任律師提起上訴者，應一併繳納上訴審裁判費。 
中　　華　　民　　國　　111 　年　　4 　　月　　28　　日
                            書記官　林秀惠